【裁判字號】    97,交聲,447
【裁判日期】    971231
【裁判案由】    違反道路交通管理處罰條例聲明異議
【裁判全文】
臺灣士林地方法院交通事件裁定         97年度交聲字第447號
原處分機關  交通部公路總局臺北區監理所
異議人即    乙○
受處分人
上列異議人因違反道路交通管理處罰條例案件，對於交通部公路
總局臺北區監理所於97年2 月25日所為之如附表所示處分（原處
分案號詳如附表裁決書字號欄所示），聲明異議，本院裁定如下
：
    主  文
原處分均撤銷。
    理  由
一、原處分意旨略以：異議人即受處分人乙○所有之車牌號碼8A
    -8575 號自小客車，於附表所示時間、地點分別違犯附表所
    示違規情節事實，均經警逕行舉發違規，爰分別依民國90年
    1 月17日修正、90年6 月1 日施行之道路交通管理處罰條例
    第40條第1 項規定，分別裁處罰鍰如附表所示。
二、異議意旨略以：伊於日前收到多年前的交通違規案件裁決書
    ，伊甚感疑惑，因伊過去從未收受相關舉發通知單，甚至連
    受舉發違規之系爭車輛也未見過，遑論有駕車違規情節，可
    能原因為伊前夫甲○○以伊之居留證購買系爭車輛，違規後
    未予處理，導致伊承受相關裁罰，伊甚感不平，請將相關交
    通違規事件歸責於前夫甲○○名下，據此聲明異議等語。
三、經查：
    (一)按行政罰法業已於95年2 月5 日生效施行，查行政罰法第
      4 條、第5 條規定，違反行政法上義務之處罰，以行為時
      之法律或自治條例有明文規定者為限。行為後法律或自治
      條例有變更者，適用行政機關最初裁處時之法律或自治條
      例。但裁處前之法律或自治條例有利於受處罰者，適用最
      有利於受處罰者之規定。按75年5 月21日公布施行之道路
      交通管理處罰條例第85條第1 項規定，本條例關於車輛所
      有人之處罰，如應歸責於運送人、利用人或使用人，亦適
      用之。查上開規定，於94年12月28日修正如下：本條例之
      處罰，受舉發違反道路交通管理事件之受處罰人，認為受
      舉發之違規行為應歸責他人者，應於舉發違反道路交通管
      理事件通知單應到案日期前，檢附相關證據及應歸責人相
      關證明文件，向處罰機關告知應歸責人，處罰機關應即另
      行通知應歸責人到案依法處理。逾期未依規定辦理者，仍
      依本條例各該違反條款規定處罰，該規定經行政院於95年
      6 月23日以院臺交字第0950087685 號 令發布於95年7 月
      1 日施行，此有道路交通管理處罰條例法規沿革表1 份附
      卷可按。查本件違規行為之時間點皆於95 年7月1 日之前
      ，行政機關最初裁處時之時間點均為97年4 月9 日，經比
      較新舊法之結果，以行政機關最初裁處時即97 年4月9 日
      有效施行之修正後之規定較為完整，對異議人較為有利，
      是以本院審認適用本件之歸責部分適用條文係以最有利於
      受處罰者之規定即95年7 月1 日以後之規定為依據，而非
      以95年7 月1 日以前之違規時規定為依歸，合先敘明。
    (二)次按75年5 月21日公布施行之道路交通管理處罰條例第9
      條第1 項規定，本條例所定罰鍰之處罰，行為人接獲違反
      道路交通管理事件通知單後，應於15日內，到達指定處所
      聽候裁決。但行為人認為舉發之事實與違規情形相符者，
      得不經裁決，逕依各該條款罰鍰最低額，自動向指定之處
      所繳納結案。查上開規定，於90年1 月17日、91年7 月3
      日及94年12月28日迭經修正，94年12月28日修正後之道路
      交通管理處罰條例第9 條第1 項規定如下：本條例所定罰
      鍰之處罰，受處罰人接獲違反道路交通管理事件通知單後
      ，於15日內得不經裁決，逕依第92條第3 項之罰鍰基準規
      定，向指定之處所繳納結案；不服舉發事實者，應於15日
      內，向處罰機關陳述意見；其不依通知所定期限前往指定
      處所聽候裁決，且未依規定期限繳納罰鍰結案或向處罰機
      關陳述意見者，處罰機關得逕行裁決之，該規定經行政院
      於95年6 月23日以院臺交字第09 50087685 號令發布於95
      年7 月1 日施行。綜觀道路交通管理處罰條例第9 條第1
      項之歷次修正規定，就受處罰人接獲違反道路交通管理事
      件通知單後，於15日內得不經裁決，逕依第92條第3 項之
      罰鍰基準規定，向指定之處所繳納結案；不服舉發事實者
      ，應於15日內，向處罰機關陳述意見；其不依通知所定期
      限前往指定處所聽候裁決，且未依規定期限繳納罰鍰結案
      或向處罰機關陳述意見者，處罰機關得逕行裁決之意旨則
      未變更，經比較歷次修正結果，以行政機關最初裁處時即
      97年4 月9 日有效施行之修正後之道路交通管理處罰條例
      第9 條第1 項規定文句較為周延完整，對異議人較為有利
      ，是以本院審認適用本件之受處罰人接獲違反道路交通管
      理事件通知單後，受處罰人因應處置流程部分適用條文係
      以最有利於受處罰者之規定即95年7 月1 日以後之規定為
      依據，而非以95年7 月1 日以前之違規時規定為依歸，亦
      先敘明。
    (三)再按交通事件受處罰人於接獲違反道路交通管理事件通知
      單後，究選擇逕行繳納罰鍰結案或向處罰機關陳述意見，
      係以受處罰人「接獲」違反道路交通管理事件通知單為前
      提，此據道路交通管理處罰條例第9 條第1 項定有明文，
      查本件異議人質以因其前夫以其居留證購買系爭車輛，受
      逕行舉發違規後未予處理，導致伊承受相關裁罰，伊希冀
      將相關交通違規事件歸責於前夫甲○○名下等語，依前揭
      道路交通管理處罰條例第9 條第1 項及第85條第1 項規定
      可知，異議人於「接獲」違反道路交通管理事件通知單後
      ，方有可能享有逕行繳納低額罰鍰結案、向處罰機關陳述
      意見，或於收受舉發通知單後，於舉發通知單所示之應到
      案日期前，據以辦理應歸責人歸責事由於應歸責人，故審
      認本件爭端，就查明系爭舉發通知單異議人之收悉時間，
      核屬本件之重要事項。查本件異議人所屬之車輛有如附表
      所示之違規情節，均屬逕行舉發案件，此有系爭車輛違規
      查詢報表1 紙附卷可稽，異議人倘欲知悉相關案件應到案
      日期，進而於應到案日期前辦理歸責事由於應歸責人等事
      項，除收受舉發通知單外，別無他途，故本件異議人希冀
      辦理歸責事由於實際違規人，查明舉發通知單之送達時間
      及異議人之收受方式，於本件對於異議人至關重要。
    (四)查違反道路交通管理事件統一裁罰基準及處理細則（下稱
      裁罰基準）業於95年6 月30日修正公布，並於同年7 月1
      日施行，其中有關舉發通知單送達部分，修正前裁罰基準
      第11條第1 項第3 款規定：「逕行舉發者，應按已查明之
      資料填註車牌號碼、車輛種類、車主姓名或地址，並於通
      知單上方空白處加註逕行舉發之文字後，由舉發機關送達
      被通知人。」，修正後之條文則將逕行舉發案件之送達方
      式，移列至同條項第4 款，並修正為：「逕行舉發者，應
      按已查明之資料填註車牌號碼、車輛種類、車主姓名及地
      址，並於通知單上方空白處加註逕行舉發之文字後，由舉
      發機關送達被通知人。」，比較前揭修正前後之規定，修
      正後之規定特別強調應查明車主地址，不可僅查明車主姓
      名，考其立法緣由，係量酌為合法送達通知單與車主之周
      延修法，故在上開規定修正後，倘若屬逕行舉發案件，應
      由舉發機關查明車主姓名及地址，並於通知單上方空白處
      加註逕行舉發之文字後，由舉發機關送達於被通知人，始
      能謂送達合法。按中央法規標準法第18條前段規定，各機
      關受理人民聲請許可案件適用法規時，除依其性質應適用
      行為時之法規外，如在處理程序終結前，據以准許之法規
      有變更者，適用新法規。再按最高行政法院72年判字第
      1651號判例明示：「中央法規標準法第18條所稱：『處理
      程序』，係指主管機關處理人民聲請許可案件之程序而言
      ，並不包括行政救濟之程序在內。故主管機關受理人民聲
      請許可案件，其處理程序終結後，在行政救濟程序進行中
      法規有變更者，仍應適用實體從舊程序從新之原則處理。
      」，按裁罰基準就法規之定性上係屬程序法，再者，本件
      異議人於提起異議為行政救濟程序前，仍屬行政機關處理
      程序進行中，故此程序法有法規變更之情形，仍應適用實
      體從舊程序從新之原則處理，查本件異議人提起異議之時
      點為97年2 月27日，已於95年7 月1 日裁罰基準就送達部
      分修正之時點以後，依實體從舊程序從新之原則，就通知
      單送達部分應依修正後之裁罰基準第11條第1 項第4 款規
      定，查明車主姓名及地址後，由舉發機關送達被通知人，
      方始謂為送達程序合法。
    (五)又查交通部公路總局臺北區監理所97年2 月25日北監自裁
      字裁40-CG0000000、CG0000000 、QA0000000 、QA000000
      0 、QA0000000 、CG0000000 、CG0000000 、CG0000000
      號等8 件處分，違規時間皆於95年7 月1 日之前，且舉發
      方式均為逕行舉發，此有違規查詢報表1 紙及交通部公路
      總局臺北區監理所97年2 月25日前揭所示等諸號裁決書在
      卷足憑。次查，遍翻全卷，並無前揭所示違規事件之舉發
      通知單送達資料在卷供參，是以，據交通部公路總局臺北
      區監理所函覆資料顯示，僅查知曾於91年10月9 日以第00
      -000-0-00009號函通知異議人乙○，並隨函檢附車牌號碼
      8A-8575 號車違規查詢報表通知異議人，而非送達系爭交
      通事件舉發通知單，揆諸前揭送達規定，本件交通部公路
      總局臺北區監理所就附表所示通知單之送達程序部分均未
      另行送達，復未有積極證據證明曾以違規查詢報表合法通
      知送達於異議人，異議人於未接獲舉發通知單或相關訊息
      之前提下，自無以於應到案日期前繳納罰鍰、陳述意見或
      辦理歸責事由等救濟權利事項，原處分機關未依前揭裁罰
      基準規定送達舉發通知單予異議人，其送達程序顯有瑕疵
      ，不生送達之效力。
    (六)原處分機關應送達於異議人之通知單既未合法送達，異議
      人即無從依該通知單所示之應到案日期前辦理歸責事由於
      應歸責人，其因而最終無以辦理歸責之不利益，實不應歸
      責於異議人，依程序優先於實體原則，自無從因交通部公
      路總局臺北區監理所於91年10月9 日隨函寄發系爭車輛違
      規查詢報表後，有否送達於異議人情況未明之前提下，即
      逕認已經補正前開送達程序，本件應由原處分機關依法另
      向異議人為送達，在未有合法送達該通知單前，原處分機
      關之裁決自無從對異議人發生效力。
    (七)依據首揭說明，本件道路交通違規事件之通知單並未合法
      送達相對人，原處分機關據以援引90年1 月17日修正、90
      年6 月1 日施行之道路交通管理處罰條例第40條第1 項規
      定，分別裁處罰鍰如附表所載，均有未洽，本件異議指摘
      於此，為有理由，均應撤銷原處分，另請原處分機關為適
      法之處理。
據上論斷，應依道路交通案件處理辦法第20條，裁定如主文。
中    華    民    國    97    年    12    月    31    日
                  交通法庭法  官  高雅敏
以上正本證明與原本無異。
如不服本裁定應於裁定送達後5 日內向本院提出抗告狀。
                          書記官  陳映羽
中    華    民    國    97    年    12    月    31    日
附表：異議人即受處分人乙○違規案件一覽表
┌─┬────┬────┬──────┬──────────┬──────┬────┐
│編│ 原處分 │違規時間│  違規地點  │   舉發違規事實     │舉發違反法條│罰鍰金額│
│號│  案號  │        │            │                    │            │        │
├─┼────┼────┼──────┼──────────┼──────┼────┤
│1.│北監自裁│90年7月 │萬里鄉台二線│(一)駕駛人行車速度，超│道路交通管理│新臺幣（│
│  │字裁40-C│28日18時│52.5公尺    │  過規定之最高時速未│處罰條例第40│下同）  │
│  │G0000000│4分     │            │  滿20 公 里        │條第1 項、第│2,400元 │
│  │        │        │            │(二)車輛所有人之處罰，│85條第1項   │        │
│  │        │        │            │  應歸責運送人      │            │        │
├─┼────┼────┼──────┼──────────┼──────┼────┤
│2.│北監自裁│90年8 月│淡水縣外環道│(一)駕駛人行車速度，超│道路交通管理│2,400元 │
│  │字裁40-C│13日1 時│與埤島      │  過規定之最高時速未│處罰條例第40│        │
│  │G0000000│22 分   │            │  滿20 公 里        │條第1項、第 │        │
│  │        │        │            │(二)車輛所有人之處罰，│85條第1項   │        │
│  │        │        │            │  應歸責運送人      │            │        │
├─┼────┼────┼──────┼──────────┼──────┼────┤
│3.│北監自裁│90年9 月│宜蘭市○○段│(一)駕駛人行車速度，超│道路交通管理│2,400元 │
│  │字裁40-Q│28日4 時│            │  過規定之最高時速未│處罰條例第40│        │
│  │A0000000│55 分   │            │  滿20 公 里        │條第1項、第 │        │
│  │        │        │            │(二)車輛所有人之處罰，│85條第1項   │        │
│  │        │        │            │  應歸責運送人      │            │        │
├─┼────┼────┼──────┼──────────┼──────┼────┤
│4.│北監自裁│90年9 月│宜蘭市○○段│(一)駕駛人行車速度，超│道路交通管理│2,400元 │
│  │字裁40-Q│28日12時│            │  過規定之最高時速未│處罰條例第40│        │
│  │A0000000│34分    │            │  滿20 公 里        │條第1項、第 │        │
│  │        │        │            │(二)車輛所有人之處罰，│85條第1項   │        │
│  │        │        │            │  應歸責運送人      │            │        │
├─┼────┼────┼──────┼──────────┼──────┼────┤
│5.│北監自裁│90年9月 │台二線大溪段│(一)駕駛人行車速度，超│道路交通管理│2,400 元│
│  │字裁40-Q│28日13時│            │  過規定之最高時速未│處罰條例第40│        │
│  │A0000000│50分    │            │  滿20 公 里        │條第1項、第 │        │
│  │        │        │            │(二)車輛所有人之處罰，│85條第1項   │        │
│  │        │        │            │  應歸責運送人      │            │        │
├─┼────┼────┼──────┼──────────┼──────┼────┤
│6.│北監自裁│90年10月│淡水鎮○○道│(一)駕駛人行車速度，超│道路交通管理│2,400元 │
│  │字裁40-C│2 日22時│金龍橋      │  過規定之最高時速未│處罰條例第40│        │
│  │G0000000│48分    │            │  滿20 公 里        │條第1項、第 │        │
│  │        │        │            │(二)車輛所有人之處罰，│85條第1項   │        │
│  │        │        │            │  應歸責運送人      │            │        │
├─┼────┼────┼──────┼──────────┼──────┼────┤
│7.│北監自裁│90年10月│台二線萬里鄉│(一)駕駛人行車速度，超│道路交通管理│2,400元 │
│  │字裁40-C│19日15時│大鵬國      │  過規定之最高時速未│處罰條例第40│        │
│  │G0000000│56分    │            │  滿20 公 里        │條第1項、第 │        │
│  │        │        │            │(二)車輛所有人之處罰，│85條第1項   │        │
│  │        │        │            │  應歸責運送人      │            │        │
├─┼────┼────┼──────┼──────────┼──────┼────┤
│8.│北監自裁│90年12月│永和市環河西│(一)駕駛人行車速度，超│道路交通管理│2,400元 │
│  │字裁40-C│31日23時│路          │  過規定之最高時速未│處罰條例第40│        │
│  │G0000000│47分    │            │  滿20 公 里        │條第1項、第 │        │
│  │        │        │            │(二)車輛所有人之處罰，│85條第1項   │        │
│  │        │        │            │  應歸責運送人      │            │        │
└─┴────┴────┴──────┴──────────┴──────┴────┘

司法院資訊處製作；財團法人民間司法改革基金會備份。
